臺灣彰化地方法院刑事判決　　　　　　　 94年度易字第572號
公　訴　人　臺灣彰化地方法院檢察署檢察官
被　　　告　戊○○
　　　　　　甲　○
　　　　　　乙○○
上　一　人
選任辯護人　李淵源律師
上列被告等因偽造文書案件，經檢察官提起公訴（九十三年度偵
續字第三九號），本院判決如下：
    主  文
戊○○、甲○、乙○○共同明知為不實之事項，而使公務員登載
於職務上所掌之公文書，足以生損害於公眾及他人，戊○○處有
期徒刑壹年陸月，甲○、乙○○各處有期徒刑壹年貳月。
    事  實
一、戊○○、甲○係夫妻，於民國八十九年十二月間戊○○所召
    集之互助會倒會（渠二人因犯偽造文書、詐欺取財罪而分別
    經法院判決有期徒刑三年六月、一年二月並緩刑四年確定）
    前，為免渠等所有坐落於彰化縣田中鎮○○段一六六、一六
    七、二三九地號土地及田中段一一一建號即彰化縣田中鎮○○路二七一號之建物（下稱系爭不動產），遭債權人執行查
    封拍賣，乃於同年十一月十三日與具有親屬關係之乙○○，
    共同基於使公務員登載不實事項於職務上所掌公文書之犯意
    聯絡，虛偽以新臺幣（下同）五百八十萬元之價格訂立不動
    產買賣契約，並由乙○○簽發(1)支票號碼ＡＡ000000
    0號、發票日八十九年十一月十三日、金額五十八萬元、付
    款人為彰化縣田中鎮農會（下稱田中鎮農會）；(2)支票號碼
    ＡＡ0000000號、發票日八十九年十一月二十日、金
    額一百五十萬元、付款人為田中鎮農會；(3)支票號碼ＡＡ0
    000000號、發票日八十九年十二月二日、金額三十二
    萬元、付款人為田中鎮農會之支票三紙交付予戊○○，雙方
    再持以向彰化縣田中地政事務所（下稱田中地政事務所）辦
    理所有權移轉登記，使不知情之田中地政事務所承辦公務員
    將此不實之事項登載於其職務上掌管之公文書登記簿上，足
    以生損害於地政機關對於地政業務管理之正確性及戊○○、
    甲○之債權人。
二、案經丙○○○、丁○○訴由臺灣彰化地方法院檢察署檢察官
    偵查起訴。
    理  由
一、訊據被告戊○○、甲○、乙○○三人均矢口否認有何上開犯
    行，被告戊○○辯稱：伊確實積欠乙○○債務，因而出賣前
    揭不動產予乙○○云云。被告甲○辯稱：伊均交由丈夫戊○○處理，本件係真正買賣云云。被告乙○○辯稱：本件係因
    戊○○積欠伊借款未還，伊才向戊○○購買前開不動產，支
    付部分價金，其餘部分以債權抵銷云云；被告乙○○之選任
    辯護人為其利益辯護稱：本件被告三人間就買賣之標的及價
    金均已相互同意，依民法第三百四十五條規定，雙方買賣契
    約即為成立，自難僅以買受人即被告乙○○無法舉出買賣價
    金之來源，遽認被告三人間無買賣之事實；另公訴人並未舉
    證證明被告戊○○分別於八十九年十一月七日、十一月十七
    日、十二月一日於田中鎮農會帳戶及臺中區中小企業銀行帳
    戶所領出之五十三萬五千元、一百八十五萬元、五十萬元及
    二十萬元，確實交付予被告乙○○，而由乙○○於八十九年
    十一月十三日、十一月十七日、十一月十八日、十二月二日
    分次將三十五萬元、一百二十萬元、二十九萬元、三十萬元
    存入其於田中鎮農會所申設之帳戶，且被告戊○○歷次所領
    出之金額與被告謝明裕所存入之金額，沒有一次相符，又被
    告乙○○歷次存入之金額合計為二百十四萬元，核與本件三
    張支票之面額合計為二百四十萬元，亦不相符；況被告戊○○於八十九年十一月十七日領出之一百八十五萬元，已於當
    日交付其中一百七十二萬元予己○○作為清償借款之用，有
    證人己○○簽名之借款收據可稽，豈有可能再於同日交付一
    百二十萬元予乙○○存入田中鎮農會之帳戶，凡此種種，均
    足以證明被告戊○○並未將前揭歷次領出之款項轉交予謝明
    裕；而前開不動產價格因受九二一地震影響而低迷，其買賣
    之價格應未低於一般合理之市價；再被告謝明裕於八十六年
    至八十九年間，於田中鎮農會之存款餘額均在七、八百萬元
    至一千萬元之間，絕對有能力借款予戊○○，更有能力購買
    本件不動產等語。惟查：
（一）本件被告戊○○、甲○二人於八十九年十二月五日，以買
      賣為登記原因，將渠等所有之系爭不動產所有權移轉登記
      予被告乙○○之事實，業據被告三人供承在卷，並有渠三
      人所簽立之不動產買賣契約書一份、田中地政事務所九十
      四年四月十五日中地一字第○九四○○○一六七八號函及
      附送之土地登記申請書、不動產移轉契約書、土地登記第
      一類謄本及建物登記第一類謄本等件存卷可稽，堪先認定
      。
（二）次查上開系爭不動產移轉所有權登記之原因為「買賣」，
      是本件之爭執點即在於被告戊○○、甲○二人與被告乙○○就系爭不動產是否確實存在真正之「買賣契約」；而審
      查「買賣契約」之真實與否，於買賣雙方當事人利害一致
      之際，殊無可能從其所簽訂定形式買賣契約書之外觀查得
      實情，此際即須透過查核雙方買賣資金之出入情形，參酌
      買賣雙方對於資金來源去向之交代程度，據以綜合判斷該
      「買賣契約」之真偽。查本件被告乙○○供稱係以簽發前
      開合計二百四十萬元之三張支票支付前揭系爭不動產部分
      買賣價金，其餘買賣價金三百四十萬元則係以被告戊○○
      前所積欠之借款總額抵銷，基此，本院就上開三百四十萬
      元債務部分所須審酌查明者乃被告乙○○歷次出借款予戊○○之時間、地點、金額、交付方式，以及有無收受憑證
      或提供擔保文件；另就前揭合計二百四十萬元之三張支票
      款部分所須審核調查者乃存入被告乙○○前揭田中鎮農會
      支票帳戶，用以兌現上揭三張支票之款項來源，合先敘明
      。
（三）經查關於被告乙○○先後出借被告戊○○共三百四十萬元
      部分，被告乙○○於九十年十二月十三日偵查中供稱上開
      借款「有寫本票，從沒去兌現」，於九十三年一月五日偵
      查中供稱「（檢察官問：有無借據或本票？）有簽本票，
      本票已經戊○○拿回去了」，另被告戊○○於九十二年十
      二月十九日偵查中供稱：「（檢察官問：你有無簽什麼當
      證明？）有寫借據，錢還完後，借據拿回來燒掉了。」；
      兩者就借款之證明方式顯然供詞迥異，此從檢察官特別訊
      問被告乙○○究竟有無「借據」或「本票」？被告乙○○
      僅回答「有簽【本票】」，【本票】已經戊○○拿回去了
      」，全然未提及「借據」一詞，益見其明，至於被告乙○○、戊○○二人其後於九十三年六月二十五日偵查中均改
      稱「有時拿本票，有時用借據」、「有時開本票，有時寫
      借據」等語，應屬事後察覺彼此辯詞矛盾而改陳相同之供
      詞，不足資為有利渠等之認定，基此，被告乙○○、戊○○就歷次借款過程之關鍵事項所為供述既有明顯之矛盾，
      實難遽信其二人間確存有前揭借款債務關係；況依被告乙○○、戊○○二人所供借款期間長達數年，借款金額累計
      復高達三百四十萬元，豈會於本件案發偵查之初，全然無
      法提出相關借款資料，僅空泛以全部交還債權人、全部燒
      毀等詞置辯，要與社會通念常情有違，其不足採信，至為
      顯然。
（四）另查關於二百四十萬元之三張支票款部分，被告乙○○確
      於八十九年十一月十三日、十一月十七日、十一月十八日
      、十二月二日分次將三十五萬元、一百二十萬元、二十九
      萬元、三十萬元存入其於田中鎮農會所申設之帳戶，另被
      告戊○○亦確實分別於八十九年十一月七日、十一月十七
      日、十二月一日於田中鎮農會帳戶及臺中區中小企業銀行
      帳戶領出五十三萬五千元、一百八十五萬元、五十萬元及
      二十萬元，此有各該存款帳戶出入明細資料附卷為憑，雖
      上開領出、存入之時間及金額，相較均稍有差異，然被告
      乙○○、戊○○若有心為虛偽不實之買賣行為，自無可能
      愚至於相同日期將相同數額逕行從賣方帳戶存入買方帳戶
      ，徒留日後輕易遭質疑之弊，而被告乙○○始終未能明確
      說明其上開存入款項之來源，僅以「因為我要向戊○○買
      房子，我都儘量去籌錢」、「我無法證明，因為我的債務
      人很多，他們都是用現金還我」為辯，然觀諸被告乙○○
      前開帳戶之存款情形，於上開款項存入之前，尚有活期存
      款一百三十八萬六千八百八十三元，且依其所辯當時亦有
      定期存款近千萬元，衡情何須為購買總價五百八十萬元，
      僅須支付區區二百四十萬元之不動產而儘量籌錢；又現今
      科技發達，以匯款之方式清償債務甚為常見，縱非全部債
      務人均習於以匯款方式為之，衡情亦應有部分債務人以此
      方式清償債務，惟被告始終無法提出任何足以說明前開存
      入款項之來源資料，徒以債務人甚多，均以現金償還云云
      置辯，企圖模糊帶過，自難遽信。另被告戊○○雖辯稱前
      開領出之一百八十五萬元，已將其中一百七十二萬元清償
      前所積欠己○○之借款云云，惟查證人己○○於本院審理
      時證稱被告戊○○前後向伊借款三次，分別為五十萬元、
      四十萬元、八十二萬元，均係以現金交付，第一、三次有
      務農之堂叔在場，第二次則僅其與被告戊○○二人在場，
      三次均無寫立任何借據、本票或其他憑證云云，然查己○○上開出借予被告戊○○之金額總計高達一百七十二萬元
      ，其竟均以現金交付，姑不論安全問題，僅就清點其數額
      是否正確即須耗費相當時間，何以不以匯款之方式為之，
      而堅持須以現金交付之方式處理，倘若係習於以現金當場
      交付以示慎重，則又何以於出借上開龐大之款項時，僅有
      務農之堂叔在場即足，而無須任何書面憑證為據？甚至於
      第二次出借高達四十萬元之款項時，毫無任何證人，亦無
      任何憑證，全仰賴被告戊○○之個人信用？反觀於被告戊○○辯稱清償積欠己○○之借款一百七十二萬元之際，卻
      又提出由己○○親自簽名，且內容完備之借款收據一紙為
      證，則證人己○○於出借高額款項之際，從未要求借款人
      戊○○簽立任何出借憑證為據，卻於收受還款時書寫完整
      之還款收據，顯然啟人疑竇，參諸證人己○○對於所收得
      之一百七十二萬元用途亦無法清楚交代，其是否臨訟而配
      合杜撰前開借款情節，恐非無疑，所證前情，殊難遽採。
（五）復查被告甲○係前開系爭不動產關於建物部分所有權之登
      記名義人，對於上開建物之所有權移轉登記，均須其配合
      提出印鑑證明始能處理，而被告甲○自承長期替具有親屬
      關係之被告乙○○照顧小孩，對於乙○○有無實際借款三
      百四十萬元予其夫戊○○，是否實際欲購買系爭不動產，
      自難諉為不知，參以被告甲○亦與其夫戊○○均因以召組
      互助會之方式向會員詐欺取財之犯行，而分遭法院依偽造
      文書、詐欺取財等罪，分別判處戊○○有期徒刑三年六月
      、甲○有期徒刑一年二月並緩刑四年確定，而前揭虛偽買
      賣之目的，正係為避免日後遭渠等所詐騙之互助會員求償
      所預為之脫產行為，堪信其與被告戊○○就前揭虛偽買賣
      系爭不動產一節，亦同具有犯意之聯絡與行為之分擔無訛
      ，其空言辯稱均係交由其夫處理云云，亦同屬無稽而無可
      取。
（六）綜上所述，本件事證明確，被告三人前揭所辯各節，核屬
      飾卸諉責之詞，均無足取，渠等前揭犯行，均洵堪認定，
      應予依法論科。
二、核被告戊○○、甲○、乙○○三人所為，均係犯刑法第二百
    十四條之使公務員登載不實事項於公文書罪。被告三人就上
    開犯行，有犯意聯絡與行為分擔，均為共同正犯。爰審酌被
    告三人之品行、智識程度，犯罪之動機、方法、手段、所得
    利益、所生損害，被告戊○○、甲○於詐騙互助會員款項之
    後，竟不思如何賠償被害人以贖罪愆，反而處心積慮將渠等
    名下之財產，以虛偽買賣之方式不法移轉登記予他人，藉以
    遂行其脫產之目的，而被告乙○○僅因與被告甲○有親屬關
    係，竟無視遭被告戊○○、甲○二人詐騙之互助會員及其他
    債權人日後求償之權利，違法配合其二人進行脫產行為，顯
    示法治觀念薄弱，以及渠等犯罪後仍不知悔悟，態度甚值非
    議等一切情狀，分別量處如主文所示之刑，以示儆懲。
據上論斷，應依刑事訴訟法第二百九十九條第一項前段，刑法第
二十八條、第二百十四條，罰金罰鍰提高標準條例第一條前段，
判決如主文。
本案經檢察官江孟芝到庭執行職務。
中    華    民    國     94     年    12    月  30    日
                  臺灣彰化地方法院刑事第三庭
                      審判長法官  李  進  清
                      法      官  紀  佳  良
                      法      官  王  昌  鑫
以上正本證明與原本無異。
如不服本判決，應於判決送達後10日內向本院提出上訴狀 (須附
繕本)。
告訴人或被害人對於判決如有不服具備理由請求檢察官上訴者，
其上訴期間之計算係以檢察官收受判決正本之日期為準。
中　　華　　民　　國　　95　　年　　1 　　月　　3 　　日
                      書  記  官  張  木  松
附錄論罪科刑法條：
中華民國刑法第214條
(使公務員登載不實罪)
明知為不實之事項，而使公務員登載於職務上所掌之公文書，足
以生損害於公眾或他人者，處3 年以下有期徒刑、拘役或500 元
以下罰金。
